臺灣臺北地方法院刑事判決　　　　　　　 94年度訴字第515號
　　公　訴　人　臺灣臺北地方法院檢察署檢察官
　　被　　　告　甲○○
　　選任辯護人　張迺良律師
　　　　　　　　蔡亞寧律師
　　　　　　　　李振華律師
上開被告因違反偽造文書等案件，經檢察官聲請簡易判決處刑（
九十三年度偵字第一○四四一號），本院認不宜以簡易判決處刑
，改依通常程序審理，判決如下：
    主  文
甲○○無罪。
    理  由
一、公訴意旨略以：甲○○（原名為王清玉）為設於臺北市○○
    ○路二三六號二樓美兆生活事業股份有限公司（下稱美兆公
    司）之業務代表，因與美兆公司Ｆ卡商品持有人史嘉慧間存
    有金錢借貸關係，雖受史嘉慧之委託代辦美兆公司Ｆ卡商品
    分售手續，竟意圖為自己不法之所有，未請史嘉慧親自簽名
    於分割退費收據上，而分別於九十二年七月二十三日及同年
    八月五日在收據上偽簽立據人史嘉慧之名義，表明史嘉慧已
    收到美兆公司退費款項，並持該收據向美兆公司承辦人員辦
    理將史嘉慧所有之Ｆ卡分割成三張Ａ卡，將其中二張Ａ卡分
    售與唐秋鳳及謝雲龍，史嘉慧仍持有一張Ａ卡，分售後所產
    生之退費，甲○○以其信用卡辦理刷退，取得新臺幣（下同
    ）六萬六千三百元後，自行抵付史嘉慧前欠款項而據為己有
    ，並未告知史嘉慧。嗣因唐秋鳳、謝雲龍於同年八月五日申
    請退卡退費，美兆公司即將史嘉慧Ａ卡回復為Ｆ卡，並要求
    史嘉慧返還前開款項含手續費合計七萬元以便退還唐秋鳳及
    謝雲龍，經史嘉慧告知並未簽收退款始發覺上情，致美兆公
    司先行退費與唐秋鳳、謝雲龍，足生損害於美兆公司及史嘉
    慧，因認甲○○涉犯刑法第二百十六條、第二百十條之行使
    偽造私文書罪及同法第三百三十六條第二項之業務侵占罪嫌
    云云。
二、按犯罪事實應依證據認定之，無證據不得認定其犯罪事實，
    又不能證明被告犯罪者，應諭知無罪之判決，刑事訴訟法第
    一百五十四條第二項及第三百零一條第一項分別定有明文。
    次按認定犯罪事實所憑之證據，雖不以直接證據為限，間接
    證據亦包括在內；然而無論直接或間接證據，其為訴訟上之
    證明，須於通常一般之人均不致有所懷疑，而得確信其為真
    實之程度者，始得據為有罪之認定，倘其證明尚未達到此一
    程度，而有合理之懷疑存在時，事實審法院復已就其心證上
    理由予以闡述，敘明其如何無從為有罪之確信，因而為無罪
    之判決，尚不得任意指為違法，最高法院則著有七十六年臺
    上字第四九八六號判例要旨可參。
三、公訴人認甲○○涉犯行使偽造私文書及業務侵占罪嫌，係以
    收據二紙、退費簽帳單一紙、唐秋鳳及謝雲龍退費申請書各
    一紙、史嘉慧入會申請書一紙及美兆公司代理人丙○○指訴
    、證人史嘉慧、丁○○證詞為論據。訊據甲○○固坦承其在
    分割史嘉慧所有之Ｆ卡之退費收據（下稱系爭退費收據）上
    簽署史嘉慧之姓名，而上開退費共六萬六千三百元亦係刷退
    至其信用卡等情，惟堅決否認有何行使偽造私文書及業務侵
    占之犯行，並辯稱：伊係取得史嘉慧之授權而代為處理分割
    Ｆ卡之事宜，並因辦理分割退費手續而在系爭退費收據上代
    史嘉慧簽名，史嘉慧於授權時並未表明處理任何事宜需先取
    得授權書，且因美兆公司於辦理分割退費時並不要求代辦人
    提出委託書，伊即未提出史嘉慧出具之委託書。此外，因史
    嘉慧辦理升級Ｆ卡之款項由伊代為支付，史嘉慧並未償還前
    開升級款項，伊自可收取史嘉慧因辦理Ｆ卡分割所得之退費
    等語。經查：
（一）業務侵占部分：
    (1)按侵占罪之成立，以擅自處分自己持有之他人所有物，或
      變易持有之意為所有之意，而逕為所有人之行為，為其構
      成要件，雖行為之外形各有不同，要必具有不法所有之意
      思，方與本罪構成之要件相符；又刑法上搶奪、強盜等罪
      所謂之意圖不法所有之意義，必行為人自知對於該項財物
      並無法律上正當權源，圖以巧取掠奪之手段，占為己有，
      始與同法第十三條之故意條件相符，若行為人自信確有法
      律上正當所有之原因，縱其取物之際，手段涉於不法，仍
      與搶奪、強盜等罪之意思要件不合，最高法院著有十九年
      上字第一○五二號、二十七年上字第一四○四號判例要旨
      可參。
    (2)本案辦理Ｆ卡分割退費之事件，契約相對人為美兆公司與
      史嘉慧，負有退費義務之債務人為美兆公司，取得退費權
      利之債權人則為史嘉慧一節，由史嘉慧與美兆公司簽訂之
      美兆生活事業生活卡會員申請書可知，而觀諸系爭退費收
      據之記載，立據人為史嘉慧，代辦人為甲○○，顯見甲○
      ○係立於代理史嘉慧辦理上開退費手續之地位而代為自美
      兆公司處收得相關退費共六萬六千三百元，是本件甲○○
      取得上開退費係為史嘉慧而持有，而非代美兆公司辦理退
      費與史嘉慧之手續，從而，自應據甲○○與史嘉慧間之關
      係以判斷甲○○取得上開退費是否構成業務侵占罪嫌，合
      先敘明。
    (3)本件史嘉慧確曾向美兆公司辦理Ａ卡升級Ｆ卡手續，而升
      級Ｆ卡之款項係由甲○○代為墊付，史嘉慧並未將前開墊
      付款項返還甲○○，嗣後甲○○曾以史嘉慧代理人之名義
      向美兆公司辦理Ｆ卡分割退費手續，簽具系爭退費收據，
      並將退費六萬六千三百元刷退至甲○○之信用卡等情，業
      據甲○○於本院審理中供述明確可按，核與證人史嘉慧（
      已改名為乙○○）於偵查中及本院證述情節相符，且有系
      爭退費收據在卷可參，自堪信為真實。揆諸前開規定及說
      明，本件史嘉慧本即積欠甲○○辦理升級Ｆ卡之款項，則
      甲○○藉由代史嘉慧辦理分割上開Ｆ卡取得之退費款項以
      抵償史嘉慧所積欠之前開款項，實難認甲○○有何不法所
      有之意圖。
（二）行使偽造私文書部分：
    (1)按刑法上偽造文書罪之成立，以足生損害於公眾或他人為
      特別要件，所謂足生損害，固不以實已發生損害為必要，
      然亦必須有足以生損害之虞者，始足當之，若其僅具偽造
      之形式，而實質上並不足以生損害之虞者，尚難構成本罪
      ，最高法院著有四十九年臺非字第一八號判例要旨可參。
    (2)證人史嘉慧於本院到庭證述：伊基於捧場之立場而買了美
      兆公司的Ａ卡，後來甲○○說Ａ卡可以升級變成Ｆ卡，因
      為此部分涉及伊其他家人，伊即於詢問過家人後告訴甲○
      ○說因家人意願而無法升級Ｆ卡，但是甲○○說該Ｆ卡可
      以分割賣給其他人且甲○○可以幫忙找人來買，所以伊才
      說好，伊確實有辦理升級Ｆ卡的手續並在相關文件上簽名
      。伊對於Ａ卡如何升級及Ｆ卡如何分割之手續，完全不清
      楚，但伊曾經告訴甲○○要賣的話，需要伊出具之授權書
      才能辦理，系爭退費收據上之簽名均非伊所簽等語（見本
      院九十四年九月二十日審判筆錄），顯見史嘉慧辦理升級
      Ｆ卡之初本即有委託甲○○辦理分割該Ｆ卡後轉售他人之
      意，復參以唐秋鳳及謝雲龍所簽具美兆生活事業生活卡會
      員申請書，可知美兆公司本即允許辦理Ｆ卡分割轉售他人
      ，且甲○○代史嘉慧簽具系爭退費收據，亦係為辦理分割
      史嘉慧所有之Ｆ卡以轉售唐秋鳳及謝雲龍，是本件甲○○
      於尋獲轉售之買受人即唐秋鳳及謝雲龍後，在系爭退費收
      據上簽署史嘉慧之名向美兆公司辦理Ｆ卡分割退費，難認
      對於史嘉慧及美兆公司有何損害之虞。至於唐秋鳳、謝雲
      龍事後辦理退會請求退款部分，應如何處理退款，純屬美
      兆公司、史嘉慧、甲○○及唐秋鳳、謝雲龍間民事權利義
      務關係之問題，核與本案前開認定並無影響，併此敘明。
（三）綜上各節，公訴人所提出之證據並無法證明甲○○有行使
      偽造私文書及業務侵占之犯行，此外，復查無其他積極證
      據，足資證明甲○○有公訴人所指之上開犯行，揆諸首揭
      規定及說明，本案既不能證明甲○○犯罪，即應為無罪判
      決之諭知，以免冤抑。
據上論斷，應依刑事訴訟法第四百五十二條、第三百零一條第一
項，判決如主文。
本案經檢察官黃文明到庭執行職務
中　　華　　民　　國　　94　　年　　10　　月　　4 　　日
                        臺灣臺北地方法院刑事第八庭
                            審判長法  官  陳德民
                                  法  官  孫曉青
                                  法  官  唐于智
上正本證明與原本無異。
如不服本判決，應於判決送達後10日內，向本院提出上訴狀。
                                  書記官  李玟郁
中　　華　　民　　國　　94　　年　　10　　月　　7 　　日
